【裁判字號】    98,簡上,367
【裁判日期】    990819
【裁判案由】    損害賠償
【裁判全文】
臺灣高雄地方法院民事判決             98年度簡上字第367號
上  訴  人  戊  ○
訴訟代理人  許惠珠律師
訴訟代理人  洪世崇律師
被 上訴 人  丙○○
訴訟代理人  郭蔧萱律師
上列當事人間請求損害賠償事件，上訴人對於民國98年10月6日
本院98年度旗簡字第140號第一審判決提起上訴，本院於民國99
年8月5日言詞辯論終結，判決如下：
    主      文
原判決關於駁回上訴人後開第二項之請求及訴訟費用之部分均廢
棄。
被上訴人應給付上訴人新臺幣參萬元，及自民國九十八年六月七
日起至清償日止，按週年利率百分之五計算之利息。
其餘上訴駁回。
第一、二審訴訟費用，由被上訴人負擔十六分之一，餘由上訴人
負擔。
    事實及理由
壹、程序部分
一、按簡易訴訟程序之第二審為訴之變更、追加，非經他造同意
    ，不得為之，但請求之基礎事實同一者，不在此限，此觀民
    事訴訟法第436條之1第3項準用同法第446條第1項、第463條
    及第255條第1項第2款規定自明。上訴人原起訴請求被上訴
    人賠償其所有架設於高雄縣旗山鎮○○段2125地號土地上（
    下稱系爭2125地號土地）之「龍華山莊度假村」廣告看板（
    下稱系爭看板）及鐵架（下稱系爭鐵架）共新臺幣（下同）
    490,000 元，及自起訴狀繕本送達翌日起至清償日止按週年
    利率5%計算之利息；嗣於第一審言詞辯論程序中變更為僅請
    求系爭看板（見原審卷第64頁）。而於本院第二審程序中，
    上訴人追加為請求系爭看板及系爭鐵架如同後述之聲明，核
    屬請求基礎事實同一者，揆諸前揭規定，自應准許。
貳、實體部分
一、上訴人起訴主張：被上訴人於民國96年10月1日，僱請不知
    情之訴外人丁○○、陳逸裕，將上訴人所有架設於系爭2125
    地號土地上之系爭看板及系爭鐵架拆除，並由丁○○將之變
    賣予訴外人「功盛在企業行」負責人己○○，致上訴人受有
    損害，被上訴人應負損害賠償責任，雖被上訴人之行為於經
    檢察官起訴後，經法院以被上訴人無竊盜意圖而判決無罪，
    但被上訴人仍有對上訴人為故意之侵權行為，爰依據侵權行
    為之法律關係提起本件訴訟，並於原審聲明：被上訴人應給
    付上訴人490,000 元，及自起訴狀繕本送達之翌日起至清償
    日，按週年利率5%計算之利息。
二、被上訴人則以：系爭看板原架設於高雄縣旗山鎮○○段2120
    地號土地上（原審誤載為305 之1 號，下稱系爭2120地號土
    地），且係訴外人乙○○向被上訴人之父親孫明香承租上開
    土地時所架設，如租約屆滿，乙○○未拆除，依孫明香與乙○○於88年12月1 日所簽訂之廣告看板用地租賃契約書第4
    條約定可知，租賃期滿若未續約，由出租人即孫明香自行處
    理，故系爭看板已為孫明香所有，再由被上訴人繼承。另被
    上訴人亦另與上訴人之子陳俊豪於95年12月8 日約定，由被
    上訴人將系爭看板搬遷架設於系爭2125地號土地上，系爭21
    25地號土地上之系爭看板其後為被上訴人所架設，且系爭看
    板之鐵架為被上訴人委託訴外人甲○○重新製作，故系爭看
    板及系爭鐵架之所有權應屬於被上訴人所有；況上訴人既已
    將其權利讓予其子陳俊豪，而由陳俊豪出面與被上訴人簽訂
    前開搬遷之協議，上訴人已無對被上訴人為任何包括請求賠
    償之權利，是上訴人之請求顯無理由。又被上訴人係因高雄
    縣政府之命令而拆除系爭看板，乃依法行政，並無不法可言
    。且系爭看板依上訴人與乙○○簽訂之買賣契約書所載僅25
    0,000 元，而自88年架設至96年拆除，已有8 年，應予折舊
    ，被上訴人拆除後，丁○○賣出價格為66,255元，被上訴人
    縱應賠償，其金額之計算亦應以此為標準等語置辯，並於原
    審聲明：駁回上訴人之訴。
三、原審審理結果認上訴人無理由，遂判決上訴人原審之訴駁回
    。茲上訴人不服，提起本件上訴，除援引原審所為之陳述及
    主張外，另補述：原判決僅是以被上訴人拆除系爭看板及系
    爭鐵架之行為係依高雄縣政府之行政處分將上訴人所有之系
    爭看板拆除，而認定被上訴人拆除系爭看板及系爭鐵架行為
    並無任何故意或過失，縱原審判決上開認定與法無違，原審
    亦應審酌被上訴人拆除系爭看板及系爭鐵架之後，被上訴人
    有無權限將系爭看板及系爭鐵架賣予己○○，原審判決未審
    酌此處分行為，僅審酌拆除行為是否符合侵權行為要件，當
    有違誤等語；並於本院聲明求為判決：(一)原判決廢棄；(二)被
    上訴人應給付上訴人490,000 元，及自起訴狀繕本送達翌日
    起至清償日按週年利率5%計算之利息。被上訴人則聲明：上
    訴駁回。
四、兩造間爭執、不爭執事項：
（一）不爭執事項：
      被上訴人確曾拆除系爭看板及系爭鐵架，有被上訴人提出
      高雄縣政府違章建築處分書、高雄縣政府違建拆除時間通
      知單各1 份在卷可稽（見原審卷第48頁至第49頁）。
（二）本件之爭點：
    (一)系爭看板之所有權屬何人所有？
    (二)系爭鐵架之所有權屬何人所有？
    (三)被上訴人所為拆除及拆除後處分鐵架及招牌之行為有無造
      成上訴人損害？如有，賠償數額應如何計算？
五、本院之判斷：
（一）系爭看板之所有權屬何人所有?
      系爭看板係上訴人向乙○○所購買等情，業據上訴人提出
      與乙○○所簽訂之廣告看板鐵架買賣契約書為證（見原審
      卷第24頁），雖被上訴人辯稱：系爭看板原架設於系爭21
      20地號土地上，且係乙○○向被上訴人之父親承租上開土
      地時所架設，租約屆滿，訴外人乙○○未拆除，依廣告看
      板用地租賃契約書第4 條約定，由出租人孫明香自行處理
      ，故系爭看板已為孫明香所有，再由被上訴人繼承，況上
      訴人已將其權利讓予其子陳俊豪，上訴人自不能再持之有
      所主張云云。惟查：
    (一)被上訴人雖提出其父親孫明香與乙○○簽訂之廣告看板用
      地租賃合約書，該契約書第4 條確載明：「租賃期滿若未
      續約，則由乙方（即乙○○) 乙週內拆除並清理之，否則
      由甲方（即孫明香）自行處理」，且租賃期間自88年12月
      1 日起至93年12月1 日止，有被上訴人提出孫明香與乙○○廣告看板用地租賃合約書在卷可證（見原審卷第40頁）
      。惟在前開租賃契約到期前，上訴人已另於93年7 月22日
      分別與被上訴人及乙○○，簽訂廣告看板用地租賃契約書
      （租賃期間從93年12月1 日起至98年12月1 日止）及廣告
      看板買賣契約書（見本院卷第58至第59頁），被上訴人其
      後於前開其父孫明香與乙○○所簽訂之租約於93年12月1
      日屆滿前，即將同筆土地於93年7 月22日再出租予上訴人
      ，且亦同樣係供上訴人作為設置招牌所用，顯見被上訴人
      應係知悉上訴人已自乙○○處取得系爭看板之所有權，方
      與上訴人締結廣告看板用地租賃合約書。則上訴人既已於
      93年7 月22日自乙○○處取得系爭看板所有權，則孫明香
      與乙○○所簽訂之上開租賃合約書，基於債權之相對性本
      不拘束於上訴人，是以，上開租賃合約書第4 條之規定並
      不能排除上訴人已取得系爭看板所有權之效力。
    (二)又因被上訴人於本院準備程序中自陳，系爭看板是從系爭
      2120 地 號土地上搬移過來，系爭看板是舊的等語（見本
      院卷第43頁），且證人即受被上訴人委託而製作系爭鐵架
      之人甲○○於本院行準備程序中亦到院證稱：招牌是從別
      的地方遷過來，招牌都沒有動到或修改到等語（見本院卷
      第72頁）核與被上訴人所為上開自陳無何出入，是上訴人
      除取得系爭看板所有權外亦取得在系爭2120地號土地之使
      用權，則被上訴人辯稱系爭看板為其父所有，顯屬無據。
    (三)再者，被上訴人與上訴人之子陳俊豪所簽訂之土地設立廣
      告看板搬遷協議書第5 條雖約定：於簽訂本契約後，第三
      人戊○先生即上訴人不得再向被上訴人請求任何權利或賠
      償，否則均由乙方即上訴人之子陳俊豪全部負責。惟該協
      議書實係針對土地設立廣告看板搬遷事宜所簽訂，而非讓
      與系爭看板所有權之約定，此從協議書內容於文首即記載
      ：「雙方茲就土地設立廣告看板搬遷事宜，為避免糾紛訂
      立協議書條款如下…」，有被上訴人與上訴人之子陳俊豪
      所簽訂之協議書在卷可證（見原審卷第43頁），又上訴人
      於本院準備程序中亦結證稱：該協議書是我授權我兒子去
      簽的，當時我腰椎受傷行動不方便，這是為了要遷移系爭
      看板等語（見本院卷第56頁），顯見並未因該協議書而使
      得上訴人將系爭看板所有權讓與其子，被上訴人前開所辯
      顯屬無據，系爭看板應屬上訴人所有，應堪認定。
（二）系爭鐵架之所有權屬何人所有?
      上訴人雖提出看板增建及整修之估價單欲證實其擁有系爭
      鐵架之所有權，有三真企業有限公司93年9 月15日估價單
      在卷可證（見原審卷第25頁），並有系爭2120地號土地上
      鐵架承攬人即證人林政宏於原審言詞辯論程序中證稱：上
      訴人在93年的時候有買一個廣告板，要增加寬度8 公分、
      長度8 公尺，底部增加1 公尺半，委託我處理，以24萬元
      價格讓我處理等語（見原審卷第63頁）。惟從前開上訴人
      之子陳俊豪與被上訴人所簽訂並經公證之廣告看板搬遷事
      宜協議書第1 條約定：甲方（即被上訴人，下同）願意於
      系爭2125地號土地上替乙方（即上訴人之子陳俊豪，下同
      ）設立廣告看板，其規格依原乙方設於系爭2120地號上之
      廣告看板，其費用由甲方自行負擔可知（見原審卷第43頁
      ），系爭2125地號土地上之鐵架係由被上訴人遷移時負責
      設立；況證人甲○○於本院準備程序中亦證稱：我去看的
      時候是沒有鐵架，招牌是從別的地方遷過來，其實就是從
      對面（即系爭2120地號土地）遷過來，原來在系爭2120地
      號土地的鐵架已經被土淹沒，所以我才在照片所示的地方
      重做鐵架，材料是被上訴人買的，我是做工而已，總共跟
      被上訴人收27萬多等語（見本院卷第72頁）。是以，系爭
      鐵架應為被上訴人委由證人甲○○重新製作，而非自系爭
      2120地號處所遷移，應堪認定。系爭鐵架既為被上訴人出
      資重做，兩造復無其他移轉所有權之約定，自應屬被上訴
      人所有。
（三）被上訴人所為拆除及拆除後處分鐵架及招牌之行為有無造
      成上訴人損害？如有，賠償數額應如何計算？
    (一)按因故意或過失不法侵害他人之權利者，負損害賠償責任
      ，不能回復原狀或回復顯有重大困難者，應以金錢賠償其
      損害，民法第184 條第1 項前段、第215 條分別定有明文
      。
    (二)經查，被上訴人係依法拆除系爭看板及系爭鐵架等情，業
      據被上訴人提出高雄縣政府違章建築行政處分書、高雄縣
      政府違建拆除時間通知單各1 份在卷可稽（見原審卷第48
      頁) ，被上訴人既係依法拆除系爭看板及系爭鐵架之行為
      ，要無任何故意或過失行為可言，與民法侵權行為要件不
      符。
    (三)惟拆除行為不當然導致系爭看板及系爭鐵架毀損，系爭看
      板與系爭鐵架拆除後之處分行為仍可能構成侵權行為，若
      拆除後之處分行為，使上訴人受有損害，仍應依侵權行為
      規定負損害賠償責任。系爭鐵架之所有權既屬被上訴人所
      有，已如前述，則被上訴人處分系爭鐵架之所有權，並無
      侵害到上訴人之權利。惟被上訴人處分系爭看板之所有權
      ，將使上訴人對於系爭看板所有權受到侵害，因此被上訴
      人應對於系爭看板負損害賠償責任。查系爭看板使用年限
      至88年起至96年拆除，已使用8 年，自應予折舊，而證人
      甲○○已到院證稱：系爭招牌是帆布的，而且只用角鐵連
      接起來，加上已經很舊，價值大概指剩下2 、3 萬元等語
      （見本院卷第72頁），本院衡量系爭看板既已使用 8年且
      屬帆布材質，在使用已久之情形下，故系爭看板遭被上訴
      人處分當時之價值，認定為3 萬元應屬合理。
六、綜上所述，上訴人本於侵權行為之法律關係請求被上訴人給
    付30,000元，及自起訴狀繕本送達翌日起即98年6 月7 日至
    清償日止按週年利率5%計算之利息，為有理由，應予准許，
    逾此範圍之部分為無理由而應予駁回。原審未予詳查而為上
    訴人全部敗訴之判決，尚有未洽。上訴意旨指摘原判決不當
    ，求予廢棄改判，於本院所認被上訴人應賠付予上訴人3 萬
    元及法定遲延利息之部分為有理由，而逾前開範圍之部分，
    上訴即無理由。爰由本院予以廢棄原判決不當之部分，另判
    決如主文第2 項所示，並駁回上訴人其餘之上訴部分。
據上論結，本件上訴為一部有理由，一部無理由，依民事訴訟法
第436 條之1 第3 項、第450 條、第449 條第1 項、第79條，判
決如主文。
中    華    民    國    99    年    8     月    19    日
            民事第六庭審判長法  官  楊國祥
                            法  官  陳明呈
                            法  官  李怡諄
以上正本係照原本作成。
不得上訴。
中    華    民    國    99    年    8     月    19    日
                            書記官  陳建琪

司法院資訊處製作；財團法人民間司法改革基金會備份。
